【裁判字號】    96,勞簡上,22
【裁判日期】    971017
【裁判案由】    給付薪資
【裁判全文】
臺灣臺中地方法院民事判決            96年度勞簡上字第22號
上  訴  人  東海工程顧問有限公司
法定代理人  乙○○
訴訟代理人  廖國訓    律師
被上訴人    丙○○
訴訟代理人  張格明    律師
上當事人間請求給付薪資事件，上訴人對於中華民國96年9月27
日臺灣臺中地方法院臺中簡易庭95年中勞簡字第90號第一審判決
提起上訴，本院於民國97年10月3日言詞辯論終結，判決如下：
    主    文
上訴駁回。
第二審訴訟費用新臺幣貳仟肆佰玖拾元由上訴人負擔。
    事實及理由
一、被上訴人主張：
  (一)被上訴人自民國（下同）83年11月3日起至95年7月31日止受
    僱於上訴人，上訴人積欠被上訴人95年4至7月之薪資各新台
    幣（下同）28,430元、27,535元、27,370元、28,934元，合
    計為112,269元。被上訴人雖有遲到應扣款之情形，但被上
    訴人任職期間，上訴人允許被上訴人以加班時數與遲到時數
    相抵銷，其差額始為被上訴人之加班時數，並以之計算加班
    費，因此，被上訴人遲到雖需扣款12,900元，但上訴人亦應
    返還被上訴人已扣抵之加班費2,887元，故上訴人僅能扣款
    10,013元。上訴人公司法定代理人身兼台中市工程顧問工會
    、台灣省測量技師工會、台中市工程技術顧問工會、台灣海
    峽兩岸發展協會及台中市社區營造協會之理事長，其會務完
    全由被上訴人負責，上訴人並要求被上訴人兼任其中2個公
    會之總幹事，另上訴人公司法定代理人就讀碩士專班，被上
    訴人尚須幫忙繕打中英文資料，上訴人雖未要求被上訴人加
    班，但要求被上訴人完成以上工作，被上訴人當然須加班始
    能完成工作，被上訴人之加班時數均有攷勤表可憑，且被上
    訴人每月請領加班費時，上訴人在簽發領款傳票及銀行請款
    單前，皆詳加審查，不可能在被上訴人矇騙下，發放加班費
    予被上訴人，被上訴人確實有加班之事實。
  (二)自90年6月1日起至95年7月31日止，上訴人未與被上訴人協
    商即對被上訴人減薪，每月均由被上訴人之薪資中扣款876
    元作為退休提存金，此退休提存金並非勞動基準法第56條所
    稱之退休準備金，上訴人自應返還予被上訴人。被上訴人每
    月薪資表上均有記載此項扣款，且經上訴人公司法定代理人
    簽名核可，足證確有扣款之情形，合計共遭扣款54,312元。
    依勞動契約之法律關係提起本件訴訟，請求上訴人給付欠薪
    及扣款，於原審聲明求為判決：上訴人應給付被上訴人166,
    581元，及其中112,269元自95年8月11日起、其中54,312元
    自95年11月2日起，均至清償日止，按年息5%計算之利息。
  (三)否認被上訴人有曠職3日構成自動離職之事實，上訴人於原
    審已自認被上訴人任職至95年7月31日止，再以此為辯，即
    非可採。又上訴人所稱無故曠職即視為自動離職之行政規章
    ，違反勞動基準法之規定，縱使被上訴人確有曠職3日之事
    實，然事後被上訴人到公司上班，上訴人仍繼續交付工作予
    被上訴人，足見兩造均無終止勞動契約之意思，上訴人所稱
    被上訴人已自動離職，並不可採。
  (四)被上訴人雖有代上訴人向訴外人賴玉雲收取款項，惟被上訴
    人已將暫收款登入於現金簿之零用金，並均已使用於上訴人
    公司之支出項目，其收入與支出項目均有如實登載現金簿並
    已交接完畢等語。被上訴人任職期間所負責處理之傳票、分
    類帳、總帳、薪資表、銷項發票登記表，被上訴人均以年為
    單位裝訂成冊，並於離職時移交予上訴人公司之會計人員，
    另戶名為乙○○及東海工程顧問有限公司之金融存款簿共35
    本、所有應收帳款之書面資料與上訴人公司所有資料之光碟
    電子檔，被上訴人亦已移交清楚。被上訴人離職已久，上訴
    人始稱被上訴人交接不完全，所言不實在。
二、上訴人則辯稱：
  (一)被上訴人於95年3月1日至95年4月1日期間曾有連續3日無故
    曠職之情形，依上訴人公司之行政規章第6條規定連續曠職3
    日者以自動離職論，無庸另為終止契約之意思表示，被上訴
    人既已自動離職，對上訴人即無薪資請求權。如認被上訴人
    是95年7月31日離職，依其原先任職之薪資數額與原審判決
    相符。惟被上訴人於任職期間常有遲到及缺勤之情形，依上
    訴人公司行政規章之規定，被上訴人95年4至7月因遲到需扣
    款分別為3,150元、3,450元、3,000元、3,300元，合計應扣
    款12,900元。另上訴人從未要求被上訴人加班，且上訴人近
    年之營運狀況不佳，被上訴人應不須加班即可完成工作量，
    否認被上訴人有加班之事實，因上訴人法定代理人過於忙碌
    且相信員工之故，未詳查始任被上訴人浮報加班費，被上訴
    人不得請求加班費。
  (二)被上訴人主張上訴人於其薪資扣除退休提存金部分，被上訴
    人之薪資單固有此記載，但薪資單上退休提存金部分之會計
    項目係由被上訴人自行製作，且舊制下退休準備金非由勞工
    自行提存，故被上訴人主張上訴人有自其每月薪資扣除退休
    提存金並不實在，實際上並無該項扣款；縱有扣款，亦屬勞
    動基準法第56條所稱之退休準備金，而依勞動基準法第56條
    之規定，勞工退休準備金之給付有其法定程序，且非由受雇
    人向雇主請求，因此，被上訴人就退休準備金對上訴人並無
    請求權。
  (三)如認被上訴人仍有本件薪資請求權，按被上訴人有代上訴人
    向訴外人賴玉雲收取321,955元，被上訴人雖有於現金簿及
    暫收款之作帳表現方式，呈現出有將上開款項支付予上訴人
    ，然上訴人公司之會計及財務工作，全由被上訴人負責處理
    ，上訴人基於對員工之信賴，從未對被上訴人負責處理之會
    計記帳、財務支出及金融存簿為查核對帳，被上訴人離職時
    ，亦未將所保管之帳冊資料移交完全，關於移交之事一直拖
    延，於95年7月31日提出離職申請單前即大量帶走上訴人公
    司之資料，最後在無人監交下被上訴人刻意找尚在試用期之
    員工交接以蒙混，且被上訴人所處理之帳目混亂不清，現金
    簿亦是擇要性記載，因上訴人公司之帳冊均為被上訴人所控
    制，故會計帳冊之表現未必能呈現真實金錢往來狀況，實則
    被上訴人並未將代收款交予上訴人，上訴人於本件被上訴人
    請求金額範圍內主張抵銷。
三、原審判決上訴人應給付被上訴人156,568元及其中102,256元
    自95年8月11日起、其中54,312元自95年11月12日起，均至
    清償日止，按年息5%計算之利息，駁回被上訴人其餘請求，
    並依職權宣告被上訴人勝訴部分得假執行及依上訴人聲明為
    供擔保後免為假執行之宣告。被上訴人就其敗訴部分未聲明
    不服，已為確定；上訴人就其敗訴部分提起上訴，並聲明：
    原判決除免假執行部分外關於命上訴人給付被上訴人156,56
    8元及其法定利息與該部分假執行宣告暨命負擔訴訟費之判
    決均廢棄；上廢棄部分被上訴人第一審之訴駁回；第一審廢
    棄部分及第二審訴訟費用由被上訴人負擔。被上訴人則聲明
    如主文所示。
四、法院之判斷：
  (一)被上訴人主張之事實業據其提出離職交接單6紙、95年4-7月
    薪資報表及轉帳傳票、攷勤表影本為證，上訴人就上開書證
    之形式上真正均不爭執。
  (二)被上訴人主張自83年受僱於上訴人至95年7月31日離職之事
    實，有前揭出攷勤表附卷為證，並經上訴人訴訟代理人於原
    審第一次言詞辨論期日即自認在卷，上訴人雖以其訴訟代理
    人於原審並未自認兩造契約終止日期為95年7月31日，惟上
    訴人訴訟代理人於原審96年1月11日言詞辯論時，除自認兩
    造勞動契約終止日為95年7月31日外，並自認95年4-7月薪資
    確實未給付被上訴人，並稱：如被上訴人4-7月沒有怠勤的
    話，確實應給付薪資依序為…等語（見原審卷48頁），顯見
    當日上訴人訴訟代理人就原告主張之兩造勞契約終止日期為
    95年7月31日，並無任何爭執，嗣上訴人訴訟代理人於原審
    多次言詞辯論期日及所提書狀，就兩造勞動契約之終止日期
    ，均未予爭執，並多次自認上訴人確實未給付95年6、7月或
    未給付95年4-7月薪資；表示同意給付95年6、7月薪資及僅
    以應扣除遲到扣款等為辯（見原審卷85頁96年2月6日言詞辯
    論筆錄、88頁民事答辯暨反訴狀、109頁96年3月13日言詞辯
    論筆錄、112頁、113頁民事答辯(一)狀），即本件經原審多次
    言詞辯論審理，上訴人就兩造契約終止日期均未表示異議，
    於96年9月13日原審最後一次言詞辯論，上訴人訴訟代理人
    始以書狀陳述：95年4月間上訴人法定代理人曾發現被上訴
    人有連續3日曠職之情形，依上訴人公司之行政規章，已屬
    自動離職，自無薪資請求權云云，上訴人前既已自認兩造勞
    動契約終止日為95年7月31日，嗣後始以被上訴人已自動離
    職為辯，已難採納。況上訴人提出之行政規章雖有連續曠職
    3日者以自動離職論，並不符合勞動基準法有關終止勞動契
    約之規定，且依上訴人亦不爭執之攷勤表紀錄所示，被上訴
    人於95年4月至7月，仍繼續到職工作，上訴人亦未拒卻被上
    訴人提供勞務，足見兩造於95年7月31日前均無為終止勞動
    契約之意思，上訴人辯稱被上訴人已於95年4月間自動離職
    云云，殊無足採。
  (三)被上訴人主張上訴人未給付95年4月-7月之薪資，合計為112
    ,269 元之事實，迭經上訴人自認在卷，已如前述，另上訴
    人辯稱被上訴人有遲到情形應予扣款12,900元之情，亦為被
    上訴人所不爭執，則此部分兩造之主張及抗辯，均堪信為真
    正。被上訴人主張其任職期間，加班時數與遲到時數先予抵
    銷，其差額始為被上訴人之加班時數，並以之計算加班費，
    上訴人既要求遲到扣款，則被上訴人原已遭扣抵之加班費2,
    887元，上訴人應予返還等語，並提出95年4月-7月之攷勤表
    為證，而上訴人對於上述金額計算及被上訴人95年4月-7月
    攷勤表記載之形式上真正並不爭執，雖另以被上訴人之攷勤
    表上，關於加班、遲到時數係以手寫記錄，非以機器繕打，
    被上訴人實際上並無加班之事實為辯，惟攷勤表係由雇主即
    上訴人負責保管之文書，對於員工出勤狀態之記錄是否與實
    際相符，為雇主應予查核之事項，如認記錄有誤，自應於查
    核後加以更正，惟於被上訴人任職期間及離職後迄至提起本
    件訴訟，上訴人均未以被上訴人之攷勤表有何記錄不實而予
    更正，其於本件訴訟中僅以攷勤表部分記錄為手寫方式，即
    否定其真正，復未能提出其他事證足認攷勤表之記錄確實有
    誤，則上訴人前開辯解，尚不得為其有利之認定，被上訴人
    主張前已遭扣抵之加班費2,887元亦應返還，應可採納。則
    上訴人應給付被上訴人95年4-7月之薪資112,269元，扣除被
    上訴人遲到扣款金額12,900元，再加計原遭扣抵之加班費
    2,887元後，上訴人仍應給付被上訴人之薪資數額為102,256
    元（計算式：000000－00000＋2887＝102256）。
  (四)被上訴人主張上訴人自90年6月1日起至95年7月31日止，每
    月均由被上訴人之薪資扣款876元作為退休提存金，共扣款
    54,312元之事實，有被上訴人提出之薪資表為證，上訴人訴
    訟代理人於原審96年3月13日言詞辯論時亦自認有該項扣款
    （見原卷110頁），且並不爭執薪資表有扣款之記載，上訴
    人雖再辯稱薪資表係由被上訴人自行製作，實際上並無該項
    扣款云云，惟依被上訴人提出之薪資表所示，其上均有上訴
    人法定代理人簽核，各月份之薪資轉帳傳票上亦有上訴人法
    定代理人之簽核，即被上訴人各月份之薪資均須由上訴人法
    定代理人核准後始能領款支付，薪資表及轉帳傳票上既均有
    退休提存金之扣款項目，且金額相符，足證被上訴人主張上
    訴人每月均自其薪資為退休提存金之扣款，應堪採信。上訴
    人又辯稱：縱有扣款，亦屬勞動基準法第56條所稱之退休準
    備金，而依該條文之規定，勞工退休準備金之給付有其法定
    程序，且非由受雇人向雇主請求，故被上訴人就此項扣款退
    對上訴人無請求權云云，惟按雇主應按月提撥勞工退休準備
    金，專戶存儲，並不得作為讓與、扣押、抵銷或擔保之標的
    ；其提撥之比率、程序及管理等事項之辦法，由中央主管機
    關擬訂，報請行政院核定之。前項雇主按月提撥之勞工退休
    準備金匯集為勞工退休基金，由中央主管機關設勞工退休基
    金監理委員會管理之；其組織、會議及其他相關事項，由中
    央主管機關定之，為勞動基準法第56條第1、2項就勞工退休
    準備金所為之規範，而91年6月12日修正前原條文第1項亦規
    定：「本法施行後，雇主應按月提撥勞工退休準備金，專戶
    存儲，並不得作為讓與、扣押、抵銷或擔保。其提撥率，由
    中央主管機關擬訂，報請行政院核定之。」是由修正前後勞
    動基準法第56條規定觀之，勞工退休準備金係由雇主按月提
    撥，並專戶存儲，本件上訴人每月自被上訴人薪資中扣款87
    6元，雖名為「退休提存金」，然並非由雇主即上訴人自行
    提撥，且係由被上訴人之薪資中預扣，顯非前述規定所稱之
    退休準備金，上訴人以此名目扣減被上訴人每月應領之薪資
    ，自有未當，被上訴人請求返還歷年遭扣減之薪資54,312元
    ，自屬有據。
  (五)末按上訴人以被上訴人任職期間，代上訴人收取訴外人賴玉
    雲交付之款項321,955元，並未交付上訴人而予侵占，以該
    款項於本件被上訴人請求給付之薪資金額範圍內為抵銷，並
    提出證明書、匯款明細及賴玉雲郵政存簿儲金儲金簿等為證
    ，被上訴人對於任職期間有代上訴人向訴外人賴玉雲收取款
    項之事實，雖不爭執，惟主張：被上訴人代收之費用，已全
    數轉到現金簿，並支付被告公司支出項目，均已記載於現金
    簿及傳票等帳冊，並於離職時全部移交上訴人公司之會計員
    等情，除據被上訴人提出離職移交單6紙為證，且經被上訴
    人於原審96年5月22日言詞辯論時當庭提出被上訴人移交之
    現金簿1本，並自承現金簿確實有暫收款之數額，形式上被
    上訴人有收到並轉到現金簿等語（見原審卷172頁），足證
    被上訴人前揭主張已將代收款轉入現金簿並於離職時移交予
    上訴人之情，當屬真正。則本件被上訴人於離職後，業於95
    年8月將所掌管之相關會計帳冊與上訴人之會計人員交接完
    畢，經上訴人之會計人員甲○○於被上訴人離職移交單簽名
    為憑，有前開離職移交單可證，則被上訴人任職期間之相關
    會計帳冊既已移交予上訴人，上訴人如辯稱現金簿之記載與
    實際不符，自應由現實保管占有相關會計帳冊資料之上訴人
    ，自負舉證證明之責任，上訴人雖一再爭執現金簿記載之真
    偽，然於一、二審審理中，始終未能提出足資證明記載不實
    之事證，所辯自難遽為採信。況被上訴人離職時，如有款項
    未交接清楚或重要帳冊文件未予移交之情形，上訴人為維護
    自身之利益，自當積極向被上訴人追索及查明，但上訴人於
    95年8月被上訴人交接離職後，均未為向被上訴人追索代收
    款及要求交付公司帳冊文件之行為，於被上訴人向上訴人提
    出本件請求給付薪資之訴訟時，方以被上訴人未轉交代收款
    及離職時，未將帳冊資料移交完全為辯，實與常理有悖。上
    訴人既未能舉證證明被上訴人有侵占代收款之事實，即不能
    證明被上訴人對上訴人負有何金錢債務，則上訴人以此與本
    件被上訴人請求給付之薪資主張抵銷，自無理由。
五、綜上所述，被上訴人主張上訴人應給付95年4月-7月之薪資
    ，並返還退休提存金之扣款，均屬可採。從而，被上訴人依
    兩造勞動契約之法律關係，請求上訴人給付156,568元及其
    中102,256元自應給付95年7月薪資之翌日即95年8月11日起
    算之法定遲延利息，其中54,312元自支付命令送達翌日即95
    年11月2日起算之法定遲延利息，為有理由，應予准許。原
    審判命上訴人如數給付，並依職權宣告假執行，於法並無違
    誤。上訴意旨指摘原判決不當，求予廢棄改判，為無理由，
    應予駁回其上訴。
六、據上論結，本件上訴為無理由，依民事訴訟法第436條之1第
    3項、第449條第1項、第78條，判決如主文。
中    華    民    國    97    年    10    月    17    日
                  民事第一庭  審判長法  官  張瑞蘭
                                    法  官  卓進仕
                                    法  官  陳文爵
上正本證明與原本無異。
不得上訴。
中    華    民    國    97    年    10    月    17    日
                                    書記官  劉易柔


司法院資訊處製作；財團法人民間司法改革基金會備份。
